臺灣桃園地方法院刑事判決　　　　　　　99年度易字第1036號
公　訴　人　臺灣桃園地方法院檢察署檢察官
被　　　告　李沛霖
指定辯護人　本院公設辯護人　林銘宏
上列被告因詐欺案件，經檢察官提起公訴（99年度偵字第3090號
），本院判決如下：
    主  文
李沛霖犯詐欺取財罪，累犯，處有期徒刑參月，如易科罰金，以
新臺幣壹仟元折算壹日。
    事  實
一、李沛霖前因偽造文書案件，經臺灣板橋地方法院以91年度訴
    字第905 號判決判處有期徒刑3 月，繼經臺灣高等法院以92
    年度上訴字第3566號判決及最高法院以93年度台上字第2638
    號判決先後駁回上訴確定；又因妨害自由案件，經臺灣板橋
    地方法院以92年度易字第382 號判決判處有期徒刑5 月，繼
    經臺灣高等法院以92年度上易字第1586號判決駁回上訴確定
    ；上開有期徒刑3 月及5 月，並經臺灣高等法院以93年度聲
    字第830 號裁定定其應執行刑為有期徒刑7 月，甫於民國94
    年1 月28日易科罰金執行完畢。詎猶不知悔改，於98年6 月
    15日下午某時許，在臺灣地區某不詳地點使用電腦上網時，
    因見翁玉妮於網路上張貼詢問法律問題之文章，獲悉翁玉妮
    有訴訟問題需他人協助，遂基於意圖為自己不法所有之犯意
    ，明知其未受王泓鑫律師之授權委託，竟先於同日下午4 時
    45分許以MSN 即時通與翁玉妮對話，佯稱本案係由王泓鑫律
    師主辦，當事人需先行支付律師費用新臺幣（下同）1 萬元
    云云，並於同年月17日下午某時許，至翁玉妮位於桃園縣桃
    園市○○街12號3 樓之2 住處，向翁玉妮偽稱其為律師可協
    助翁玉妮處理目前官司，惟需收取律師費用5 萬元，而其係
    代王泓鑫律師收取委任費用云云，致翁玉妮不疑有它陷於錯
    誤，然因經費不足，乃先支付9,000 元予李沛霖。繼李沛霖
    於同日晚上7 時許，承前意圖為自己不法所有之犯意，再至
    翁玉妮母親翁秀蓮位於臺北市○○區○○路168 號住處，並
    於翁玉妮經翁秀蓮通知返家後，續詐稱翁玉妮之訴訟案件需
    委任律師，要求翁秀蓮為翁玉妮墊付律師費用尾款41,000元
    云云，惟經翁秀蓮察覺有異並予拒絕後始未得逞。嗣因李沛
    霖於收款後即避不見面，翁玉妮始查知受騙並報警處理。
二、案經翁玉妮訴由桃園縣政府警察局桃園分局報請臺灣桃園地
    方法院檢察署檢察官偵查起訴。
    理  由
一、事實之認定：
    訊據被告固坦承確有於98年6 月15日下午4 時45分許以MSN
    即時通與告訴人翁玉妮對話，並於同年月17日下午某時許至
    告訴人住處收取9,000 元費用，及於同日晚上7 時許，再至
    告訴人母親翁秀蓮住處之事實，惟矢口否認有何詐欺取財之
    犯行，辯稱：伊要求告訴人先支付1 萬元，係因告訴人希望
    申請桃園縣政府法律補助，而該項補助需先委任律師並由律
    師開立收據，故伊始請告訴人先支付上開費用以作為委任王
    泓鑫律師之訂金；伊是建議告訴人可委任王泓鑫律師辦理，
    並告知告訴人屆時如有委任王泓鑫律師，伊向告訴人所收取
    之1 萬元費用即為律師費用之一部，如告訴人未委任王泓鑫
    律師，上開費用即為伊應得之酬金，但伊並未向告訴人自稱
    係律師；伊至告訴人母親翁秀蓮住處純係為討論案情，並未
    提及要求墊付律師費用尾款一事云云。另辯護人亦為被告辯
    護稱：告訴人就被告有無佯稱係律師以向其收取款項乙節，
    前後所述不一，且依告訴人與被告於98年6 月25日之MSN 即
    時通對話內容，顯示告訴人斯時尚與被告討論上開9,000 元
    款項之性質及定位，而未有隻字片語指責被告佯稱律師並要
    求被告還款，足證被告並無自稱律師以致告訴人陷於錯誤交
    付款項之詐欺犯行等語。經查：
    (一)被告於98年6 月15日下午4 時45分許確曾以MSN 即時通與
      告訴人對話，佯稱本案係由王泓鑫律師主辦，告訴人需先
      支付律師費用1 萬元云云，並於同年月17日下午某時許，
      至告訴人住處向告訴人偽稱其為律師可協助處理官司，惟
      需支付律師費用5 萬元，而其係代王泓鑫律師收取委任費
      用云云，致告訴人不疑有它陷於錯誤，然因經費不足，乃
      先支付9,000 元予被告等情，業據證人即告訴人於本院審
      理中結證稱：被告於奇摩知識網頁有幫人回答法律問題，
      並有留下MSN 即時通帳號，所以伊就透過MSN 即時通與被
      告聯繫，被告表示其係在律師事務所工作，還PO公司網址
      給伊看，並於98年6 月15日下午4 點45分許，以「十方」
      之網路暱稱透過MSN 即時通留下本件係由王泓鑫律師主辦
      ，當事人需先支付1 萬元律師費，餘款待縣政府補助匯款
      後再行補繳之訊息，後來伊打電話給被告，被告表示王泓
      鑫律師非縣政府律師，因此伊需付款5 萬元與律師，而未
      提及縣政府補助部分，伊當時有同意要委任王泓鑫律師，
      並同意律師費用為5 萬元，伊先支付1 萬元訂金；之後被
      告於同年月17日就來伊住處收取款項，並表示伊是替公司
      來幫律師收錢，伊當時表示只有9,000 元，被告就說沒關
      係，其餘之後再給，被告至伊住處時表示係在律師事務所
      工作，王泓鑫律師是伊公司的律師，而全省律師伊都請的
      到，也有拿之前開過庭案件之開庭資料及判決書給伊看，
      伊信服後才會拿9,000 元訂金與被告，但過2 、3 天後伊
      詢問被告處理情形，並表示欲與王泓鑫律師討論案情，被
      告就閃東閃西表示伊沒有律師，且不願意給伊王泓鑫律師
      之聯絡電話；被告在收取上開9,000 元款項時，並未曾表
      示該款項係其自身工作費用，也未曾表示如果伊屆時未委
      任律師，被告仍要收取其應得之報酬；被告確曾表示是律
      師，但沒有出示律師證給伊看，伊有向被告要求過，而被
      告至伊住處時都會攜帶一疊法律資料，一般人應該不會帶
      著官司資料至他人住處收取款項，所以伊就認為被告是律
      師；伊於98年6 月25日以MSN 即時通與被告對話時，伊提
      到被告需要多少錢就拿去，其餘再退給伊，是因伊想把錢
      拿回來，而伊如果不這麼說，被告就不會將款項退給伊，
      伊要拿錢回來是因為被告沒有律師身分，沒有資格向伊收
      取9,000 元等語綦詳（參見本院卷第59至68頁），並有MS
      N 即時通對話紀錄（參見偵卷第5 、6 、8 頁）及上開被
      告向告訴人收取9,000 元款項時所書立之收據（參見偵卷
      第7 頁）附卷可稽。又被告於98年6 月17日晚上7 時許，
      確曾至告訴人母親翁秀蓮住處，並於告訴人經翁秀蓮通知
      返家後，續詐稱告訴人之訴訟案件需委任律師，要求翁秀
      蓮為告訴人墊付律師費用尾款41,000元云云等情，亦據證
      人翁秀蓮於本院審理中結證稱：伊於被告至伊住處前曾與
      被告通過數次電話，被告都自稱係李律師，所以伊也都稱
      呼被告為李律師，被告於98年6 月17日晚上7 時許至伊住
      處，伊也是稱呼被告為李律師，被告也有應答；被告一開
      始是談案情，後來伊就打電話要告訴人返家，被告就表示
      其已向告訴人收取委任費用9,000 元，而全部費用是5 萬
      元，其擔心會收不到尾款，要伊保證一定會支付41,000元
      尾款並提出付款方案，而此時伊發現被告眼神不定、臉色
      不對，就產生警覺，故未支付上開尾款等語明確（參見本
      院卷第84至88頁）。
    (二)至被告雖辯稱：伊要求告訴人先支付1 萬元，係因告訴人
      欲申請縣政府補助，而該項補助需先委任律師並由律師開
      立收據，故伊始請告訴人先支付上開費用以作為委任王泓
      鑫律師之訂金，而伊也曾告知告訴人屆時如未委任王泓鑫
      律師，上開費用即為伊應得之酬金云云。惟查，被告未曾
      向王泓鑫律師轉知告訴人確欲委任乙事，且王泓鑫律師亦
      未曾授權被告向告訴人收取任何款項等情，業據證人王泓
      鑫於本院審理中結證稱：被告並未任職伊事務所，亦非伊
      助理，只是曾轉介案子給伊；有一次被告打電話向伊表示
      有一件性侵害案件，問伊可否承接，那時伊還不知道當事
      人是告訴人，伊就請被告要當事人來伊事務所面談，因為
      案子還是要過濾詢問一下，如果適合再簽委任狀並處理後
      續法律問題，但後來被告一直沒有告訴伊當事人是否確實
      要委任，而當事人也沒有與伊聯絡；伊並未授權被告以伊
      名義與當事人洽商受任處理訴訟事件，而伊記得被告之後
      曾打電話要求伊開立1 萬元事務所收據，被告表示其花許
      多時間與當事人聯繫，希望可以拿到一些錢，但伊向被告
      表示不行，因為伊從未見過當事人也不瞭解案情，所以被
      告不能以事務所之名義來收費；伊是一直到收到被告所寄
      之電子郵件才知道被告向告訴人收取費用，也才知道前開
      性侵害案件當事人係告訴人，伊很生氣向被告表示應按正
      常程序收費，其私自向告訴人收取費用，會讓告訴人以為
      是伊事務所收取，屆時會造成伊的困擾，而被告應該是因
      為擅自向告訴人收錢，怕告訴人如果來找伊，會影響到伊
      事務所，所以才會寄發上開電子郵件給伊；如果是被告介
      紹的案件，都是由伊事務所向當事人收取款項，因為伊要
      開立收據給當事人，另外再包紅包給被告，伊印象中並無
      由被告先收取款項再交給伊事務所之情形等語甚詳（參見
      本院卷第153 至157 頁），並有被告寄發予證人王泓鑫律
      師之電子郵件附卷可參（參見偵卷第40、41頁），足見被
      告向告訴人所收取之款項並非欲作為告訴人委任王泓鑫律
      師之訂金或律師費用之一部，而純係被告自身欲收取之費
      用，則被告辯稱係因欲代告訴人申請縣政府補助，始請告
      訴人先支付費用以作為委任王泓鑫律師之訂金云云，顯與
      事實不符。又被告復辯稱曾與告訴人約定屆時如未委任王
      泓鑫律師，上開所收取之費用即為其應得之酬金云云；然
      遍觀卷內所有MSN 即時通對話紀錄均未見告訴人與被告間
      有如此約定（參見偵卷第5 、6 、8 頁、本院卷第48之2
      頁至48之5 頁），且被告於本院審理中亦自承：當時伊與
      告訴人就伊報酬之約定比較模糊，並沒有做怎樣明確約定
      等語（參見本院卷第164 頁背面），足徵被告此部分辯詞
      亦非實情，自無足採。再者，被告於98年6 月17日晚上7 
      時許至告訴人母親翁秀蓮住處時，確曾提及告訴人之訴訟
      案件需委任律師，要求翁秀蓮為告訴人墊付律師費用尾款
      41,000元等情，除據證人翁秀蓮於本院審理中結證明確，
      已如前述，並據證人即告訴人之胞兄翁焜煌於本院審理中
      結證稱：伊母親翁秀蓮有接到電話要求付告訴人案件之剩
      餘費用，因為都還沒有簽委託書對方就一直要錢，伊就覺
      得對方應該是騙子，就要伊母親詢問對方之律師公會會員
      號碼，結果對方都講不出來等語足佐（參見本院卷第89至
      92頁），足證證人翁秀蓮所述上情應堪採信屬實；至證人
      翁焜煌就被告係於何時、地要求證人翁秀蓮墊付律師費用
      尾款一節，其所述與證人翁秀蓮所述雖有些微差異，然以
      渠等就被告確有向翁秀蓮要求墊付律師費用尾款一情所述
      互核一致，且證人翁焜煌於本院審理中自陳就細節部分多
      以不復記憶，沒有印象等語，自難僅憑此即遽認渠等所述
      非可採信，是被告辯稱其未要求告訴人母親翁秀蓮墊付律
      師費用尾款云云，仍係委無足採。復觀諸告訴人與被告於
      98年6 月25日之MSN 即時通對話內容（參見本院卷第48之
      3 頁背面至第48之5 頁），其間雖未見告訴人指摘被告佯
      稱律師等情，然綜觀其全部內容顯示告訴人斯時仍係希望
      被告返還款項，僅係於被告未有明確表示願意還款時遂表
      示「當作你的補償金，可以嗎？」、「跑路費我也願意出
      了！」等語，益徵告訴人與被告間本確無上開9,000 元費
      用係被告應得報酬之約定，更遑論被告業以代告訴人委任
      王泓鑫律師為由向告訴人詐得9,000 元，已如前述，縱告
      訴人事後因其他原因或迫於無奈同意被告無庸返還上開款
      項，然此仍無足更易被告確有詐欺取財犯行之認定。末被
      告確曾佯稱其係律師一情，除據證人即告訴人、證人翁秀
      蓮於本院審理中結證明確，已如前述，參以被告於本院審
      理中亦自承：伊接觸法律這一行的困擾就是當事人明知伊
      是助理卻還是叫伊律師，伊記得翁秀蓮是叫伊李律師等語
      （參見本院卷第165 頁），顯見被告縱未自我介紹身份係
      律師，然於告訴人或證人翁秀蓮稱呼其為律師時亦未加以
      否認，始致告訴人或證人翁秀蓮均誤認其為律師，此由證
      人王泓鑫於本院審理中結證稱：伊記得被告之後曾打電話
      要求伊開立1 萬元事務所收據等語（參見本院卷第155 頁
      ），亦足為證，蓋被告若未向告訴人佯稱係律師，其又何
      需另央求王泓鑫律師開立事務所收據以供其交付並取信告
      訴人，足見被告辯稱其從未佯稱律師云云，顯不足以採信
      。
    (三)綜上所述，被告明知告訴人尚未委任王泓鑫律師，且其亦
      未受王泓鑫律師委託收取款項，竟向告訴人佯稱係律師，
      並詐稱代王泓鑫律師收取律師費用云云，致告訴人陷於錯
      誤交付9,000 元與被告；是被告詐欺取財犯行事證明確，
      洵堪認定，應依法論罪科刑。
二、論罪與科刑：
    核被告所為，係犯刑法第339 條第1 項之詐欺取財罪。而按
    數行為於同時同地或密切接近之時地實施，侵害同一之法益
    ，各行為之獨立性極為薄弱，依一般社會健全觀念，在時間
    差距上，難以強行分開，在刑法評價上，以視為數個舉動之
    接續施行，合為包括之一行為予以評價，較為合理，則屬接
    續犯，而為包括之一罪（最高法院86年台上字第3295號判例
    意旨參照）；查本件被告基於詐欺取財之犯意，於98年6 月
    17日下午某時許及同日晚上7 時許，先後至告訴人及其母親
    翁秀蓮住處，以代告訴人委任王泓鑫律師為由向告訴人詐取
    款項，應係基於同一詐欺取財目的，接續於密切接近之時、
    地實施，依前開判例意旨，並參諸「刑法廢除連續犯後，應
    發展接續犯之概念，對於合乎接續犯之情形，認為構成單一
    之犯罪，以限縮數罪併罰之範圍」之立法意旨，本院認被告
    本件詐欺取材犯行應論以接續犯，而合為包括之一行為予以
    評價。又被告前因偽造文書案件，經臺灣板橋地方法院以91
    年度訴字第905 號判決判處有期徒刑3 月，繼經臺灣高等法
    院以92年度上訴字第3566號判決及最高法院以93年度台上字
    第2638號判決先後駁回上訴確定；又因妨害自由案件，經臺
    灣板橋地方法院以92年度易字第382 號判決判處有期徒刑5
    月，繼經臺灣高等法院以92年度上易字第1586號判決駁回上
    訴確定；上開有期徒刑3 月及5 月，並經臺灣高等法院以93
    年度聲字第830 號裁定定其應執行刑為有期徒刑7 月，甫於
    民國94年1 月28日易科罰金執行完畢之事實，有臺灣高等法
    院被告前案紀錄表在卷可按，其受有期徒刑之執行完畢，5
    年以內故意再犯本件有期徒刑以上之罪，為累犯，應依刑法
    第47條第1 項之規定加重其刑。爰審酌被告正值壯年，不思
    以正當途徑獲取財物，竟趁告訴人法律知識淺薄，亟待法律
    協助之際，以代告訴人委任律師為由向告訴人施用詐術以詐
    取財物，使告訴人平白蒙受損失，復犯後猶否認犯行，狡詞
    卸責，且迄今仍未賠償告訴人所受之損害，顯然毫無悔意，
    不宜輕縱，惟念及其所詐取財物之金額非鉅，及其犯罪之動
    機、手段及所生損害，暨檢察官求處有期徒刑10月尚嫌過重
    等一切情狀，量處如主文所示之刑，並於斟酌本案犯罪情節
    及被告資力等節後，諭知如主文所示之易科罰金折算標準，
    以資懲儆。
據上論斷，應依刑事訴訟法第299 條第1 項前段，刑法第339 條
第1 項、第47條第1 項、第41條第1 項前段，刑法施行法第1 條
之1 第1 項、第2 項，判決如主文。
本案經檢察官戴瑞祺到庭執行職務。
中    華    民    國   100     年    10    月    31   日
                  刑事第七庭審判長  法  官  鄭吉雄

                                    法  官  丁俞尹

                                    法  官  陳振嘉
以上正本證明與原本無異。
如不服本判決，應於送達後10日內向本院提出上訴狀（應附繕本
），其未敘述上訴理由者，應於上訴期間屆滿後20日內，補提理
由書狀於本院，上訴於臺灣高等法院。
                                    書記官  陳玉芳
中    華    民    國   100    年    10    月    31    日
附錄論罪科刑法條：
刑法第339 條第1 項
意圖為自己或第3 人不法之所有，以詐術使人將本人或第3 人之
物交付者，處5 年以下有期徒刑、拘役或科或併科1,000 元以下
罰金。